ACORDAO-COMPLETO-2528957

ACÓRDÃO 1327/2022 ATA 6/2022 - PRIMEIRA CÂMARA

VISTA, relatada e discutida esta representação da Secretaria de Controle Externo de Aquisições Logísticas - Selog acerca de possíveis irregularidades no Pregão Eletrônico 322/2020 e no respectivo Contrato 322/2020, celebrado pelo Instituto Nacional de Pesquisas Espaciais - Inpe para fornecimento de serviços de outsourcing de impressão, por 48 meses, nas unidades daquele Instituto em São José dos Campos/SP e Cachoeira Paulista/SP.
ACORDAM os Ministros do Tribunal de Contas da União, reunidos em sessão da 1ª Câmara, ante as razões expostas pelo Relator e com fundamento nos arts. 235 e 237 do Regimento Interno, no art. 103 da Resolução TCU 259/214 e nos arts. 4º, 9º e 15 da Resolução TCU 315/2020, em:
9.1. conhecer da representação e considerá-la parcialmente procedente;
9.2. dar ciência ao Instituto Nacional de Pesquisas Espaciais das seguintes impropriedades/falhas identificadas no PE 322/2020, para que sejam adotadas medidas internas com vistas à prevenção de ocorrências semelhantes:
9.2.1 ausência de justificativas, no termo de referência, para a necessidade específica do Inpe, que demonstrem menor relação entre a demanda por impressões prevista e a quantidade de equipamentos necessários para atendimento desta demanda, em razão das características de sua estrutura física, contrariando o subitem 1.10.3 do Guia de Boas Práticas Orientações e Vedações para Contratação de Serviços de Outsourcing de Impressão e o princípio da motivação (art. 2º, caput, da Lei  9.784/1999) ;
9.2.2. exigência de que as impressoras tivessem velocidade de impressão (páginas por minuto) superior ao que recomenda o item 2.3.6 do Guia de Boas Práticas Orientações e Vedações para Contratação de Serviços de Outsourcing de Impressão, dada a previsão de impressões de páginas por equipamento, em afronta aos princípios da economicidade e da eficiência e com potencial de elevar o valor total da contratação;
9.2.3. ausência de ampla pesquisa de preços, para formação do valor de referência da contratação, com uso de fontes diversificadas de pesquisa, tais como: contratações similares realizadas por outros órgãos ou entidades públicas, mídias e sítios eletrônicos especializados e portais oficiais de referenciamento de custos, caso existam, a fim de garantir que o valor estimado seja condizente com o valor praticado no mercado (art. 15, inciso V, da Lei 8.666/1993, art. 5º da Instrução Normativa 73/2020, que revogou a Instrução Normativa 3/2017, e jurisprudência do TCU - Acórdão 2.149/2014- 1ª Câmara, Relator o Ministro Walton Alencar Rodrigues; Acórdão 3452/2011-TCU-Segunda Câmara, Relator o Ministro Augusto Nardes; Acórdão 299/2011-TCU-Plenário, Relator o Ministro José Múcio Monteiro) ;
9.3. recomendar ao Instituto Nacional de Pesquisas Espaciais que, na realização de novo procedimento licitatório com o mesmo objeto, seja ante a possibilidade de a empresa Simpress não concordar com os ajustes propostos no Contrato 30/2021, tendo em vista que as alterações propostas ultrapassam o limite de 25% definido no art. 65, inciso II, § 1º, da Lei 8.666/1993, seja ante o término da vigência do referido ajuste, realize novos estudos preliminares, a fim de melhor avaliar a conveniência da adoção do modelo de outsourcing de impressão, diante das características da estrutura física do Inpe nas cidades de São José dos Campos e Cachoeira Paulista, uma vez que esse modelo é apropriado para utilização de ilhas de impressão que contemplem uma quantidade maior de usuários por equipamento, conforme alínea "e" do subitem 1.10.2 do Guia de Boas Práticas Orientações e Vedações para Contratação de Serviços de Outsourcing de Impressão;
9.4. determinar ao Instituto Nacional de Pesquisas Espaciais que, no prazo de 60 dias, encaminhe ao TCU o termo aditivo ao Contrato 30/2021, com todos os ajustes necessários à regular execução daquela contratação, a fim de comprovar a efetiva implementação das medidas administrativas adotadas e, caso a contratada não aceite os ajustes propostos pelo órgão, que encaminhe a documentação relativa a eventual novo procedimento licitatório deflagrado com o mesmo objeto, com saneamento das falhas apontadas neste processo;
9.5. encaminhar ao Instituto Nacional de Pesquisas Espaciais e à empresa Simpress Comércio, Locação e Serviços Ltda. cópia desta decisão, com a informação de que a íntegra do relatório e do voto que o fundamentam está disponível no endereço eletrônico www.tcu.gov.br/acordaos;
9.6. arquivar os autos, sem prejuízo do monitoramento da determinação acima pela Selog.

Representação de unidade técnica do TCU acerca de pregão eletrônico e respectivo contrato celebrado pelo Instituto Nacional de Pesquisas Espaciais para fornecimento de serviços de outsourcing de impressão.

Primeira Câmara

3. Interessada: Simpress Comércio, Locação e Serviços S/A (07.432.517/0001-07)

13.1. Ministros presentes: Walton Alencar Rodrigues (Presidente), Benjamin Zymler e Jorge Oliveira (Relator).
13.2. Ministros-Substitutos presentes: Augusto Sherman Cavalcanti e Weder de Oliveira.

JORGE OLIVEIRA

Adoto como relatório a instrução produzida na Secretaria de Controle Externo de Aquisições Logísticas - Selog (peça 94) , endossada pelo corpo dirigente daquela unidade técnica (peças 95/96) e a seguir transcrita:
	A. Identificação do Processo

	TC Processo 015.055/2021-3
	Mérito. Procedência parcial. Ciência. Recomendação. Determinação. Arquivamento.  

	Unidade Jurisdicionada
	Uasg

	Instituto Nacional de Pesquisas Espaciais - Inpe
	240106

	Representante
	CNPJ
	Contrato Social

	Secretaria de Controle Externo de Aquisições Logísticas - Selog
	Não se aplica
	Não se aplica

	Objeto da Contratação

	Contratação de empresa especializada em serviços de outsourcing de impressão, na modalidade franquia de páginas mais excedente com fornecimento de solução de impressão corporativa, de caráter local, com acesso via rede local (TCP-IP) , compreendendo a cessão de direito de uso de equipamentos, software de gerenciamento e bilhetagem, incluindo a prestação de serviço de manutenção preventiva e corretiva, fornecimento de peças e suprimentos necessários (exceto papel) , e serviços de operacionalização da solução, para atender as necessidades de impressão do Instituto Nacional de Pesquisas Espaciais - INPE, nas unidades de São José dos Campos - SP e Cachoeira Paulista - SP (peça 3, p. 1) .

	Procedimento Auxiliar de Contratação  
	Modalidade  
	Número do Contrato

	Não se aplica
	Não se aplica (contrato) 
	322/2020

	Modo de Disputa
	Critério de Julgamento

	Aberto
	Menor preço por grupo

	Vigência
	Valor Contratado

	48 meses, podendo ser prorrogado por mais 12 meses (peça 10, p. 4) .
	R$ 1.717.862,40 (peça 10, p. 4) 

	Legislação que Rege o Certame

	Lei 10.520/2002 (Lei do Pregão) e subsidiariamente a Lei 8.666/1993

	Suspenso por Medida Cautelar?
	Não

	Fase do Certame

	O Contrato 30/2021, decorrente do Pregão Eletrônico 322/2020, foi assinado em 6/1/2021, com vigência até 6/1/2025, conforme extrato publicado no Diário Oficial da União, de 27/1/2021 (peça 10, p. 4) .

	B. Histórico

	1.	Trata-se de representação desta Unidade Técnica acerca de possíveis irregularidades no Pregão Eletrônico 322/2020, realizado pelo Instituto Nacional de Pesquisas Espaciais - São José dos Campos - MCTI (Uasg 240106) , que resultou na celebração do Contrato 30/2021, entre a referida Uasg e a licitante vencedora Simpress Comércio, Locação e Serviços Ltda., no valor total de R$ 1.717.862,40.
2.	Diante dos indícios de irregularidades detectados na instrução inicial (peça 21) , foi proposta a oitiva do Inpe e da empresa vencedora do mencionado pregão, bem como diligência àquele Instituto, solicitando informações e possíveis ações corretivas, em relação aos seguintes pontos: i) contratação de impressão preto e branco, em impressora monocromática, por valor superior à impressão preto e branco, em impressora colorida; ii) contratação de impressão A4 monocromática, em impressora monocromática, com valor superior à mediana dos preços praticados em compras semelhantes efetuadas por outros órgãos públicos no mesmo período; iii) formação do valor de referência, já com preços de impressão preto e branco, em impressora monocromática, com valor superior à impressão preto e branco, em impressora colorida, uma vez que os custos da impressora colorida e de seu toner são mais elevados; iv) realização de pesquisa de preços, para formação do valor de referência do PE 322/2020, com base apenas nas propostas de fornecedores, levando à cotação com risco de ocorrência de jogo de planilha; e v) exigência no edital do pregão que pode ter contribuído para restringir a competitividade do certame.
3.	Promovidas as oitivas e diligências, quanto às questões levantadas, foram analisadas as manifestações apresentadas. 
4.	Verificou-se que os esclarecimentos prestados pelo Inpe e pela empresa contratada não lograram êxito em justificar a diferença de valores entre a impressão preto e branco, em impressora monocromática, e a impressão preto e branco, em impressora colorida, uma vez que o argumento de que a diferença de cotações/preços se deve aos menores custos de manutenção dos equipamentos coloridos não se sustenta, pois é evidente que os gastos com manutenção não são suficientes para justificar ser o preço da impressão preto e branco em impressora monocolor o triplo da mesma impressão em equipamento colorido, mormente porque foi constatado possível superfaturamento no Contrato 30/2021 da ordem de R$ 25.641,00. 
5.	Verificou-se que um dos fatores que pode ter contribuído para a elevação do custo/página do item 1 do Pregão Eletrônico 322/2020 foi o provável mau dimensionamento da quantidade de equipamentos necessários para atender à demanda por impressão do Inpe, e o incremento no número de equipamentos acarreta maiores custos com seus insumos e com a sua própria disponibilização ao contratante. Nesse sentido, observou-se que o órgão adotou uma pequena estimativa de páginas impressas por equipamento (ou excesso de equipamentos diante da demanda de número de páginas impressas) , aquém do recomendado pelo Guia de Boas Práticas Orientações e Vedações para Contratação de Serviços de Outsourcing de Impressão, afrontando, com isso, os princípios da economicidade e eficiência, elevando os custos por página impressa e o valor total da contratação.
6.	Ademais, foi constatado que a definição dos quantitativos para celebração do Contrato 30/2021 (com base no consumo dos três últimos anos) , não refletiu a real necessidade do Inpe, uma vez que o consumo efetivo dos itens que compõem o objeto do referido ajuste mostrou-se aquém do consumo (quantitativo) previsto para definição do valor da franquia, cujo valor pago mostrou-se desfavorável à economicidade da aquisição, contrariando a previsão contida no art. 37 da Constituição Federal 1988, no art. 7º, § 4º, e art. 15, § 7º, II, da Lei 8.666/1993, e a Súmula TCU 177. Ressalte-se que, mesmo após a redução dos quantitativos, promovidas de ofício pelo Inpe, o consumo real do órgão no período representou menos da metade do consumo estimado, quando o Guia de Boas Práticas Orientações e Vedações para Contratação de Serviços de Outsourcing de Impressão aponta para a fixação de franquia entre 50 e 70% do quantitativo total estimado mensal de impressões por equipamento. Essa irregularidade só pôde ser observada após a resposta à diligência, realizada concomitantemente com a oitiva inicial, quando foram analisadas as respostas apresentadas pelo Inpe.
7.	A justificativa apresentada pelo Inpe para a limitação da pesquisa de preços para formação do valor de referência do Pregão Eletrônico 322/2020 não foi suficiente para a ausência de realização de consulta ao Painel de Preços do Governo Federal ou a contratações similares realizadas por outros órgãos públicos, tendo em vista que, atualmente, o serviço de outsourcing de impressão vem se tornando um tipo de contratação bastante comum no âmbito da Administração Pública, havendo várias contratações desse tipo realizadas por outros órgãos, tanto em nível federal quanto estadual.
8.	No tocante a exigência do item 9.11.1.1.1 do edital do PE 322/2020, a qual poderia ter contribuído para restringir a competitividade do certame, os esclarecimentos prestados pelo Inpe foram acatados, pois foi informado que o Instituto não solicitou atestado de capacidade técnica de 50% de cada item licitado, e sim atestado de que a licitante forneceu equipamentos em quantidade de pelos menos 50% do total de cada tipo de impressora especificada.
9.	Considerando que a oitiva objeto do Ofício 38840/2021-TCU/Seproc (peça 25) , de 16/7/2021, não contemplou a irregularidade referente à ausência de critérios objetivos para definição dos quantitativos dos itens que compõem o objeto do Contrato 30/2021, que vem acarretando um pagamento de franquia bastante superior às reais necessidades do Inpe, uma vez que tal irregularidade só pôde ser observada após a resposta à diligência, realizada concomitantemente com a oitiva inicial (peça 43) , esta Unidade Técnica, na instrução à peça 68, propôs a realização de nova oitiva ao Inpe, bem como a concessão de nova oportunidade para comentários dos gestores, em atendimento ao disposto no artigo 14 da Resolução-TCU 315/2020.
10.	Promovidas as novas oitivas e diligências quanto às questões levantadas por esta Unidade Técnica na instrução à peça 68, passa-se a analisar as respostas apresentadas, tópico a tópico, conforme transcrição/contextualização a seguir.

	C. Histórico de Comunicações

	Despacho do Relator ou da Secretária (Delegação de Competência) 
	Peça 71
	22/11/2021

	Ofícios Encaminhados pelo TCU

	Ao órgão
	Ofício 66237 /2021-TCU/Seproc, de 22/11/2021 (peça 72) ;
Ofício 66238 /2021-TCU/Seproc, de 22/11/2021 (peça 73) ;
Ofício 66239 /2021-TCU/Seproc, de 22/11/2021 (peça 74) .

	D. Documentos Apresentados em Resposta à Oitiva

	Pela Unidade Jurisdicionada

	a) Ofício 2292/2021/INPE, de 9/12/2021 (peça 78) - Resposta ao Ofício 66239/2021- TCU/Seproc (Diligência) ;
b) Memorando 13669/2021/INPE, de 8/12/2021 (peça 79) - Manifestação COTIC sobre Ofício 66239/2021-TCU/Seproc;
c) Anexo I ¿ Consumo de Impressão Contrato Anterior (peça 80) ;
d) Cópia do Contrato 342/2016 (peça 81) ;
e) Anexo III ¿ Consumo mensal e proposta de novas franquias e quantitativos de máquinas (peça 82) ;
f) Ofício 2293/2021/INPE, de 9/12/2021 (peça 83) - Resposta ao Ofício 66238/2021- TCU/Seproc (Comentários do gestor) ;
g) Memorando 13665/2021/INPE, de 8/12/2021 (peça 84) - Manifestação COTIC sobre Ofício 66238/2021-TCU/Seproc;
h) Anexo I ¿ Consumo de Impressão Contrato Anterior (peça 85) ;
i) Cópia do Contrato 342/2016 (peça 86) ;
j) Anexo III ¿ Consumo mensal e proposta de novas franquias e quantitativos de máquinas (peça 87) ;
k) Ofício 2289/2021/INPE, de 9/12/2021 (peça 88) - Resposta ao Ofício 66237/2021- TCU/Seproc (Oitiva) ;
l) Memorando 13667/2021/INPE, de 8/12/2021 (peça 89) - Manifestação COTIC sobre Ofício 66237/2021-TCU/Seproc;
m) Anexo I ¿ Consumo de Impressão Contrato Anterior (peça 90) ;
n) Cópia do Contrato 342/2016 (peça 91) ;
o) Anexo III ¿ Consumo mensal e proposta de novas franquias e quantitativos de máquinas (peça 92) .

	E. Exame Técnico

	Item a: justificativas para adoção de uma pequena estimativa de páginas impressas por equipamento (ou excesso de equipamentos diante da demanda de número de páginas impressas) , aquém do recomendado pelo Guia de Boas Práticas Orientações e Vedações para Contratação de Serviços de Outsourcing de Impressão, elevando os custos por página impressa e o valor total da contratação.
Fundamento legal ou jurisprudencial: princípios da economicidade e eficiência e subitem 2.3.6 do Guia de Boas Práticas Orientações e Vedações para Contratação de Serviços de Outsourcing de Impressão. 
Manifestação do Instituto Nacional de Pesquisas Espaciais (Inpe) sobre os indícios de irregularidades (peça 79) :
a) Sobre a adoção de pequena estimativa de páginas impressas por equipamento, aquém do recomendado pelo Guia de Boas Práticas Orientações e Vedações para Contratação de Serviços de Outsourcing de Impressão, o Inpe informou que possui, em São José dos Campos, 52 prédios, sendo que 47 possuem estrutura de escritórios e laboratórios. Atualmente, 68 impressoras A4 e uma impressora A3 atendem a 29 prédios, sendo que os ocupantes de 18 prédios não possuem impressora e se deslocam para o prédio vizinho quando da necessidade de impressão de documentos. Acrescentou que, no Inpe São José dos Campos, algumas áreas têm demanda crítica de serviço de impressão. O Laboratório de Integração e Testes necessita de serviço de impressão em ambientes controlados, a área de gestão do Inpe necessita de impressoras para direção, setores de pagamento, recursos humanos, almoxarifado, compras e outros, além das áreas de tecnologia e suporte (tecnologia da informação, engenharia espacial, centro de controle de satélites, clima espacial, laboratórios associados, projetos de monitoração ambiental, meteorologia, previsão do tempo, processamento de imagens e outros) , que necessitam de impressoras para imprimir relatórios de execução de atividades e necessitam de serviços de digitalização de documentos para compor processos no SEI;
b) em Cachoeira Paulista, o Inpe possui 63 prédios, em uma área de cerca de "480 alqueires", sendo que 29 prédios possuem estrutura de escritórios e laboratórios. Atualmente, 22 impressoras A4 e duas impressoras A3 atendem a quinze prédios, sendo que os ocupantes dos prédios não atendidos devem se deslocar até a ilha de impressão mais próxima. Importante observar que as distâncias médias são superiores a 2 km entre os prédios;
c) a opção por incluir em contrato de outsourcing de impressão estas impressoras, para atender as necessidades de impressão e digitalização do Inpe, deve-se à dificuldade de realizar manutenção de impressoras no caso de aquisição deste tipo de equipamento, muitas vezes deixando os usuários sem o recurso de impressão e digitalização, que é importante em muitas atividades, notadamente atividades de análise de relatórios e emissão de documentos pelas diferentes áreas, a despeito da grande redução de impressão observada nos últimos anos;
d) a adoção de pequena estimativa de impressão em alguns equipamentos se deu em razão da necessidade de adequação do serviço às características das instalações do Inpe, cujo tamanho corresponde ao de várias universidades;
e) todo o esforço no dimensionamento foi no sentido de racionalizar o uso e montar ilhas de impressão da melhor maneira possível, já sabendo que era missão impossível atender a todos os prédios;
f) no âmbito da construção participativa de deliberações deste Tribunal, nos termos do art. 14 da Resolução-TCU 315/2020, bem como do previsto nas Normas de Auditoria (NAT) aprovadas pela Portaria-TCU 280/2010, referente aos comentários dos gestores, a Unidade Jurisdicionada apresentou, entre as ações que vêm sendo adotadas pelo Inpe, de modo a evitar o excesso de equipamentos diante da demanda de número de páginas impressas, a adoção das seguintes medidas:
	f.1) consulta a todas as chefias das áreas que possuem impressoras em um mesmo prédio, mesmo em distâncias longas e diferentes andares, de modo a atender à solicitação de uso compartilhado, durante este período de volta ao trabalho presencial, com redução no número de equipamentos;
	f.2) proposta de redução de atuais noventa impressoras A4 para 79 impressoras A4, sendo 61 impressoras A4 para São José dos Campos e 18 impressoras A4 para Cachoeira Paulista;
	f.3) será mantida a única impressora A3 em São José dos Campos para atendimento às necessidades da área de engenharia espacial, e será mantida uma impressora A3 em Cachoeira Paulista, para atendimento de impressão de cartas meteorológicas no CPTEC. Uma impressora A3 terá seu uso suspenso (sem ônus ao contrato) em Cachoeira Paulista, e as necessidades de seus usuários deverão ser atendidas pela impressora A3 do CPTEC, distante 2 km;
	f.4) todas estas alterações de demandas serão encaminhadas para a contratada, e os ajustes deverão ocorrer juntamente com os ajustes de franquia e excedentes de páginas impressas em todos os equipamentos.
Análise:
11.	O Guia de Boas Práticas Orientações e Vedações para Contratação de Serviços de Outsourcing de Impressão, no subitem 1.5, traz a seguinte recomendação: 
'1.5. Recomenda-se que, durante o planejamento da contratação, o órgão efetue além da análise do preço da franquia versus valor da página impressa, também a análise do valor da franquia versus quantidade de equipamentos, para a obtenção de um valor mais adequado, em atendimento ao princípio da economicidade. Isso pode ser feito através da redução da quantidade de equipamentos e quantidade maior de páginas por equipamento. '
12.	Esse documento apresenta, no subitem 2.3.6, tabela que auxilia no dimensionamento dos equipamentos a partir da estimativa de consumo mensal de cada impressora. O intuito é orientar o órgão que, durante a fase de planejamento das contratações, não especifique equipamento de elevada velocidade/capacidade para uma pequena estimativa de páginas impressas. 
13.	O guia apresenta as seguintes orientações: 
'a) nas multifuncionais monocromáticas, a velocidade do equipamento deve ser de 20 a 30 ppm nas hipóteses em que o consumo mensal estimado seja entre 2.000 e 6.000 páginas/equipamento; de 31 a 45 ppm, para um consumo mensal de 6001 a 20.000 páginas/equipamento; e maior que 45 ppm, para um consumo mensal superior a 20.000 páginas/equipamento; 
b) nas multifuncionais policromáticas, a velocidade deve ser de 15 a 25 ppm quando o consumo mensal for de 1.000 a 2.500 páginas/equipamento, de 26 a 40 ppm, para um consumo de 2.501 a 15.000 páginas/equipamento e, superior a 41 ppm, para um consumo mensal superior a 15.000 páginas/equipamento.'
14.	O quantitativo inicialmente previsto de equipamentos para as impressões em preto e branco no âmbito do Termo de Referência do PE 322/2020, era de 60 equipamentos (item 1) , cuja estimativa de impressões seria 38.850 páginas/mês (647 páginas/equipamento) . Para as impressões coloridas (item 3) , a estimativa era também de 60 equipamentos para impressão de 12.600 páginas/mês (210/equipamento) .
15.	Observando-se a proposta de redução do quantitativo de máquinas apresentada pelo Inpe (peça 82) , com base nos critérios definidos pelo órgão para a estimativa do quantitativo de páginas impressas (considerando como média mensal estimada para 2022, o dobro da média atual de páginas impressas, com 80% dos servidores em trabalho remoto) , verifica-se que, para um total de 38 impressoras A4 monocromática, tem-se a necessidade de impressão de 25.630 páginas/mês (674 páginas/equipamento) e, para um total de 41 impressoras coloridas, tem-se a necessidade de impressão de 7130 páginas/mês (174 páginas/equipamento) .
17.	Verifica-se que mesmo com a adoção das medidas para reduzir o quantitativo de equipamentos, de modo a atender, com mais eficiência e economicidade, as necessidades de impressão do Inpe, o consumo médio mensal do órgão ainda continua bastante aquém do recomendado pelo Guia de Boas Práticas Orientações e Vedações para Contratação de Serviços de Outsourcing de Impressão (para máquinas com velocidade de 40 ppm, o quantitativo de páginas a serem impressas em cada impressora monocromática deve estar entre 6001 a 20.000 páginas/equipamento e, em cada impressora policromática deve estar entre 2.501 a 15.000 páginas/equipamento) .
18.	Contudo, diante da peculiaridade da estrutura física do Inpe nas cidades de São José dos Campos e Cachoeira Paulista, constituída por diversos prédios espalhados em grandes áreas, cada um com sua própria demanda por impressão, considera-se que a necessidade de um maior número de equipamentos se deve não à demanda por impressão do órgão, mas à sua estrutura física, sendo, razoável, portanto, a redução observada no número de páginas impressas por equipamento, que representa uma situação excepcional, inerente às características da estrutura do Inpe nos referidos centros urbanos, a qual pode ser enquadrada na alínea 'e' do subitem 1.10.2 e no item 2.2. do Guia de Boas Práticas Orientações e Vedações para Contratação de Serviços de Outsourcing de Impressão.
'1.10.2. Levantamento das necessidades de impressão e digitalização para cada ambiente:
 (...) 
e) Análise da quantidade de usuários por impressora: recomenda-se a maior quantidade possível de usuários por equipamento, em detrimento a equipamentos individuais, salvo situações específicas e justificadas (vide item 2.2) ;
 (...) 
2.2.	Embora recomende-se que as impressoras contemplem uma quantidade maior de usuários por equipamento, podem existir situações excepcionais que requeiram especificações de equipamentos de uso individual ou de conveniência. Entretanto, tais situações devem ser devidamente justificadas.'
19.	Em que pese o reconhecimento das necessidades próprias do caso específico ora analisado, não constam do Termo de Referência do PE 322/2020 as devidas justificativas, para a necessidade específica do Inpe, as quais demonstrem uma menor relação entre a demanda por impressões prevista e a quantidade de equipamentos necessários para atendimento desta demanda, o que contraria a previsão contida no subitem 1.10.3 do Guia de Boas Práticas Orientações e Vedações para Contratação de Serviços de Outsourcing de Impressão, cabendo, nesse caso, dar ciência ao órgão, sobre essa impropriedade.
'1.10.3. É dever do órgão documentar e armazenar todas as memórias de cálculo, premissas e justificativas que demonstrem a relação entre a demanda prevista e a quantidade de serviço a ser contratada, em atenção ao princípio da motivação (Lei 9.784/1999, art. 2º, caput, e jurisprudência do TCU - Acórdão 916/2015-TCU-Plenário) .'
20.	Além disso, se a estrutura física do Inpe justifica uma maior quantidade de equipamentos, fazendo com que o número de páginas impressas por equipamento seja bem menor do que o indicado pelo guia em questão, não há justificativa para a exigência de impressoras mais velozes. Portanto, deveriam ter sido exigidas impressoras com velocidades de impressão menores, seguindo a orientação do Guia de Boas Práticas Orientações e Vedações para Contratação de Serviços de Outsourcing de Impressão, o que poderia ter reduzido o valor da contratação. Portanto, cabível também ciência ao órgão sobre essa impropriedade.
21.	Outrossim, considera-se oportuna a expedição de recomendação ao Inpe, no sentido de que, quando da realização de novo procedimento licitatório para o mesmo objeto, seja ante a possibilidade de a empresa Simpress não concordar com os ajustes propostos no Contrato 30/2021, tendo em vista que as alterações propostas ultrapassam o limite de 25% definido no art. 65, inciso II, § 1º, da Lei 8.666/1993, seja ante o término da vigência do referido ajuste, se continuar com interesse na contratação, realize novos estudos preliminares, a fim de melhor avaliar a conveniência da adoção do modelo de outsourcing de impressão, diante das características da estrutura física do Inpe nas cidades de São José dos Campos e Cachoeira Paulista, uma vez que esse modelo é apropriado para utilização de ilhas de impressão que contemplem uma quantidade maior de usuários por equipamento, conforme disposto na alínea "e" do subitem 1.10.2 do do Guia de Boas Práticas Orientações e Vedações para Contratação de Serviços de Outsourcing de Impressão. Trata-se de recomendação, cuja finalidade é contribuir para o aperfeiçoamento da gestão, com possibilidade de reduzir custos e melhor atender às necessidades do órgão, não havendo necessidade desta Corte de Contas monitorar a adoção de tal medida, nos termos do art. 17 da Resolução TCU 315/2020.
Item b: justificativas para a celebração do Contrato 30/2021 com os quantitativos baseados no consumo dos três últimos anos, quando há dez meses já havia se iniciado a pandemia do Coronavírus, que levou os servidores a realizar home office, reduzindo, sobremaneira, o consumo de impressão nas instalações físicas do órgão, de modo que a definição dos quantitativos para essa contratação não refletiu a real necessidade do Inpe, uma vez que o consumo efetivo dos itens que compõem o objeto do referido ajuste mostrou-se aquém do consumo (quantitativo) previsto para definição do valor da franquia, cujo valor pago mostra-se desfavorável à economicidade da aquisição.
Fundamento legal ou jurisprudencial: art. 37 da Constituição Federal 1988, art. 7º, § 4º, e art. 15, § 7º, II da Lei 8.666/1993 e Súmula TCU 177.
Manifestação do Instituto Nacional de Pesquisas Espaciais (Inpe) sobre os indícios de irregularidades (peça 79) :
a) o Inpe afirmou que o quantitativo mensal de páginas estimado para os serviços de impressão considerou a produção dos últimos três anos do contrato anterior (2017, 2018 e 2019) , na normalidade de funcionamento do órgão, ou seja, sem considerar o período da pandemia. Ao elaborar as estimativas, por volta de meados de 2020, a perspectiva com relação à pandemia era de vacinação e retorno às atividades presenciais em breve, pois, naquele momento, não havia previsão acerca da gravidade da situação que se estabeleceu.
b) O limite de 70% do quantitativo mensal total estimado de impressões por equipamento foi observado para a franquia, conforme Guia de Boas Práticas Orientações e Vedações para Contratação de Serviços de Outsourcing de Impressão.
c) No contrato anterior havia 130 impressoras A4 (65 monocromáticas e 65 policromáticas) , seis impressoras A3 e uma plotter. Enquanto no novo contrato, para atendimento dos Campi do Inpe de São José dos Campos e Cachoeira Paulista, foi previsto um total de 120 impressoras A4 e três impressoras A3, não sendo mais utilizada a plotter;
d) a revisão de quantitativos de impressão será objeto de ações do Inpe junto à contratada ao final do período de um ano de contrato (que ocorrerá em 6/1/2022) , em atenção as orientações do Guia de Boas Práticas Orientações e Vedações para Contratação de Serviços de Outsourcing de Impressão. Acrescentou que, dada a sazonalidade de serviço de impressão em períodos de seis meses, muitos órgãos públicos optam por fazer a revisão de quantitativos em um ano;
e) Informou, ainda, que, conforme o Guia de Boas Práticas Orientações e Vedações para Contratação de Serviços de Outsourcing de Impressão e em atenção às orientações do TCU, o Inpe está revisando a distribuição e quantidade dos equipamentos, em face da nova realidade que se apresenta (retorno do trabalho presencial de parte do efetivo de servidores e colaboradores) , além de proceder à revisão do quantitativo das franquias e excedentes de páginas impressas.
f) No tocante às ações corretivas que vêm sendo tomadas pelo Inpe para corrigir o fato de o órgão estar pagando um valor de franquia muito superior às suas necessidades, destacou-se a realização de alterações consensuais no contrato, nos termos do art. 65, II, da Lei 8.666/1993, mediante a adoção das seguintes medidas:
	f.1) a média mensal observada com a presença reduzida de servidores e colaboradores nas dependências do Inpe em São José dos Campos e Cachoeira Paulista (peça 82) ;
	f.2) para o ano de 2022, há a expectativa de retorno do trabalho presencial para a grande maioria dos servidores e colaboradores nas unidades do Inpe, assim, foi considerada como média mensal estimada o dobro da média atual de páginas impressas, observando que a média atual é relativa a presença de servidores e colaboradores de menos que 20% do contingente;
	f.3) a partir da consideração do consumo estimado, a estimativa de franquia observou 70% da estimativa média mensal;
Análise:
22.	O Guia de Boas Práticas Orientações e Vedações para Contratação de Serviços de Outsourcing de Impressão, no subitem 2.3.7, recomenda que o quantitativo de impressões, determinante do valor da franquia deve ser estabelecido em 60% do consumo mensal estimado, podendo esse percentual, excepcionalmente, oscilar entre 50% e 70%. E o consumo estimado deve se basear no histórico de consumo do órgão.
'2.3.7. Franquia de páginas por equipamento (franquia individual) , separando-se por tamanho de papel e tipo de impressão. A franquia individual deve ser estabelecida em 60% (sessenta por cento) do consumo mensal estimado por equipamento;
2.3.7.1. Todavia, embora 60% seja adequado à maioria dos cenários, excepcionalmente o órgão pode determinar, através de Estudos Técnicos e Análise de Riscos, um percentual entre 50% e 70%.'
23.	A partir da análise do consumo mensal de impressões do contrato anterior ao Contrato 30/2021, apresentado pelo Inpe, em resposta à oitiva deste Tribunal (peça 80) , tem-se a seguinte média mensal, relativamente aos exercícios de 2017, 2018 e 2019:
Tabela 1: Média do consumo de páginas de impressão dos anos de 2017, 2018 e 2019.
	Item
	Equipamento
	Média 2017
	Média 2018
	Média 2019
	Média 3 anos

	1
	Multifuncional Mono A4
	726.269/12 = 60.522
	602.518/12 = 50.209
	539.578/12 = 44.961,50
	51.897,50

	2
	Multifuncional Mono A3
	94.278/12 = 7.856,50
	104.092/12 = 8.674,3
	84.741/12 = 7.061,75
	7.864,18

	3
	Impressora colorida A3
	17.245/12 = 1.437
	13.482/12 = 1.123,50
	11.951/12 = 995,9
	1.185,47

	4
	Impressora colorida A4
	253.417/12 = 21.118
	209.604/12 = 17.467
	161.371/12 = 13.447,6
	17.344,20

Fonte: peça 80.
24.	A fim de averiguar se o percentual do consumo de páginas de impressão, adotado pelo Inpe, para estabelecer o valor da franquia do Contrato 30/2021 obedeceu aos limites definidos pelo Guia de Boas Práticas Orientações e Vedações para Contratação de Serviços de Outsourcing de Impressão (60% do consumo mensal estimado, podendo, esse percentual, excepcionalmente, oscilar entre 50% e 70%) , observou-se a média de consumo dos últimos três anos (2017, 2018 e 2019) , e calculou-se os percentuais dos quantitativos adotados pelo Instituto para a franquia (Tabela 2) .
Tabela 2: Percentual dos quantitativos utilizados para definição do valor da franquia do Contrato 30/2021 em relação à média de consumo de páginas de impressão dos últimos três anos (2017, 2018 e 2019) .
	Item
	Equipamento
	Média 3 anos
	Franquia

	1
	Multifuncional Mono A4 (impressão A4 preto e branco em impressora monocromática) 
	51.897,50
	38.850
 (74,85%) 

	2
	Multifuncional Mono A3 (impressão A3 preto e branco em impressora monocromática) 
	7.864,18
	5.880
 (74,76%) 

	3
	Impressora colorida A3 (impressão A3 preto e branco em impressora colorida) 
	1.185,47
	840
 (70,85%) 

	4
	Impressora colorida A4 (impressão A4 preto e branco em impressora colorida) 
	17.344,20
	12.600
 (72,64%) 

Fonte: peça 82.
* quantitativo estimado em função de necessidade colocada pela área usuária.
25.	Analisando-se a Tabela 2, observa-se que os quantitativos inicialmente previstos para definição do valor da franquia objeto do Contrato 30/2021 estavam superestimados, ou seja, acima do percentual máximo definido pelo Guia de Boas Práticas Orientações e Vedações para Contratação de Serviços de Outsourcing de Impressão (70%) . Depois, houve a definição de um novo consumo médio estimado, que considerou o dobro da média do consumo de 2021 (ano da pandemia com 20% dos servidores em trabalho presencial) , e a definição do valor da franquia em 70% desta estimativa média mensal.
26.	De qualquer forma, ainda que a definição da franquia em percentual um pouco acima dos 70% do histórico de consumo do órgão tenha contribuído para que o consumo efetivo dos itens que compõem o objeto do referido ajuste tenha ficado muito aquém das franquias, a principal causa para isso foi o fato de ter utilizado uma estimativa de consumo, com os quantitativos baseados no consumo dos três últimos anos, que não mais refletia a real necessidade do Inpe,  em razão de que há dez meses já havia se iniciado a pandemia do Coronavírus, que levou os servidores a realizar home office, reduzindo, sobremaneira, o consumo de impressão nas instalações físicas do órgão.
27.	Nesse contexto, não é plausível a justificativa de que, em meados de 2020, a perspectiva com relação a pandemia era de vacinação e retorno às atividades presenciais em breve, pois, naquele momento, não havia qualquer previsão de início da vacinação, e a gravidade da situação já era notória, com milhões de mortes em todo o mundo.
28.	Considerando, todavia, que o Inpe adotou as providências, com vistas a adequar os quantitativos de páginas impressas às reais necessidades do órgão, e estimar o valor da franquia, objeto do Contrato 30/2021, de forma mais condizente com a realidade, melhor atendendo aos princípios da eficiência e da economicidade da contratação, deixa-se de dar ciência ao Instituto, com fundamento no inciso I do parágrafo único do art. 16 da Resolução - TCU 315/2020, de que a definição do consumo (quantitativo) previsto, para estabelecer o valor da franquia dos contratos de outsourcing de impressão, deve ser resultado de um planejamento que considere as reais necessidades do órgão levando em conta toda a conjuntura, bem como obedecer às orientações do subitem 2.3.7 do Guia de Boas Práticas Orientações e Vedações para Contratação de Serviços de Outsourcing de Impressão (60% do consumo mensal estimado, podendo, esse percentual, excepcionalmente, oscilar entre 50% e 70%) , sob pena dessa contratação se mostrar desfavorável à economicidade da aquisição, contrariando a previsão contida no art. 37 da Constituição Federal 1988, no art. 7º, § 4º, e art. 15, § 7º, II, da Lei 8.666/1993, e a Súmula TCU 177.
29.	Conforme pode ser observado na Tabela 3, com a definição de um novo consumo médio mensal, obteve-se uma redução da ordem de R$ 18.854,60 no valor mensal da franquia, o que corresponde a uma diminuição de, aproximadamente, 52% do valor originalmente estabelecido. Essa diminuição na estimativa de consumo do órgão, de modo a melhor refletir a sua necessidade, representa uma economia de R$ 905.020,80, ao longo dos 48 meses de vigência do contrato.
Tabela 3: Comparativo entre o valor da franquia do Contrato 30/2021, com a estimativa de consumo médio mensal original e após a redução.
	Item
	Valor Unitário
	Consumo Mensal estimado originalmente para definição do valor da franquia
	Valor Total original
	Consumo estimado para 2022 (após redução) 
	Valor Total após redução

	1
	R$ 0,20
	38.850 páginas
	R$ 7.770,00
	17.940
	R$ 3.588,00

	2
	R$ 0,11
	16.650 páginas
	R$ 1.831,50
	7.690
	R$ 845,90

	3
	R$ 0,06
	12.600 páginas
	R$ 756,00
	7.130
	R$ 427,80

	4
	R$ 0,03
	5.400 páginas
	R$ 162,00
	3.060
	R$ 91,80

	5
	R$ 0,58
	31.080 páginas
	R$ 18.026,40
	14.750
	R$ 8.555,00

	6
	R$ 0,34
	13.320 páginas
	R$ 4.528,80
	6.330
	R$ 2.152,20

	7
	R$ 0,12
	5.880 páginas
	R$ 705,60
	1.750
	R$ 210,00

	8
	R$ 0,07
	2.520 páginas
	R$ 176,40
	750
	R$ 52,50

	9
	R$ 0,10
	840 páginas
	R$ 84,00
	300
	R$ 30,00

	10
	R$ 0,06
	360 páginas
	R$ 21,60
	130
	R$ 7,80

	11
	R$ 1,31
	1.050 páginas
	R$ 1.375,50
	600
	R$ 786,00

	12
	R$ 0,78
	450 páginas
	R$ 351,00
	240
	R$ 187,20

	Total
	R$ 35.788,80
		R$ 16.934,20

Item c: justificativas para a insuficiência das medidas já adotadas para redução dos quantitativos, tendo em vista que a redução efetiva só ocorreu nos itens 1, 2, 3, 4 e 5 que compõem o objeto do Contrato 30/2021, tendo os demais itens permanecido com os quantitativos originais, tendo sido verificado, ainda, que, mesmo após a redução, o consumo real do órgão no período representou menos da metade do consumo estimado, quando o Guia de Boas Práticas Orientações e Vedações para Contratação de Serviços de Outsourcing de Impressão aponta para a fixação de franquia entre 50 e 70% do quantitativo total estimado mensal de impressões por equipamento.
Fundamento legal ou jurisprudencial: subitem 2.3.7 do Guia de Boas Práticas Orientações e Vedações para Contratação de Serviços de Outsourcing de Impressão.
Manifestação do Instituto Nacional de Pesquisas Espaciais (Inpe) sobre os indícios de irregularidades (peça 79) :
a) Foi informado que, ao proceder as ações corretivas para reduzir os quantitativos, o Inpe entendeu serem suficientes as correções, entretanto as observações do TCU evidenciaram a necessidade de ações adicionais para adequar o contrato à realidade de uso. Assim, novas ações serão adotadas de imediato, quais sejam:
a.1) revisão do consumo médio do órgão, considerando, para o ano de 2022, como média mensal estimada o dobro da média de páginas impressas no exercício de 2021 (ano da pandemia) , quando havia a presença de apenas 20% do contingente. Foi considerado o dobro da média de 2021, tendo em vista a previsão de retorno ao trabalho presencial, a partir do início de 2022, considerando, contudo, a permanência de parte dos servidores e colaboradores em atividades remotas (home office) .
a.2) a partir da definição do consumo médio estimado, a definição do valor da franquia observou 70% desta estimativa média mensal, em observância 
Análise:
30.	Conforme analisado, o Inpe adotou as providências com vistas a adequar os quantitativos de páginas impressas às reais necessidades do órgão, e estimar o valor da franquia, objeto do Contrato 30/2021, com base nas orientações do subitem 2.3.7 do Guia de Boas Práticas Orientações e Vedações para Contratação de Serviços de Outsourcing de Impressão (60% do consumo mensal estimado, podendo, esse percentual, excepcionalmente, oscilar entre 50% e 70%) , razão pela qual considera-se sanada essa irregularidade.
Outras informações prestadas pelo Inpe em resposta à diligência objeto do Ofício 66239/2021- TCU/Seproc, de 22/11/2021 (peça 74) e no âmbito da construção participativa das deliberações, objeto do Ofício 66238/2021-TCU/Seproc, de 22/11/2021 (peça 73) 
Manifestação do Instituto Nacional de Pesquisas Espaciais (Inpe) sobre os indícios de irregularidades:
31.	No âmbito da construção participativa de deliberações deste Tribunal, nos termos do art. 14 da Resolução-TCU 315/2020, bem como do previsto nas Normas de Auditoria (NAT) aprovadas pela Portaria-TCU 280/2010, referente aos comentários dos gestores, a Unidade Jurisdicionada apresentou, entre as possíveis ações corretivas a serem adotadas pelo órgão, de modo a evitar o sobrepreço/superfaturamento na execução do contrato 30/2021, principalmente no tocante ao item 1 do objeto contratual, a revisão no valor unitário da página impressa no referido item (R$ 0,20/página) , mediante adoção das seguintes medidas:
	a) realização de nova pesquisa de preços no sítio eletrônico do Painel de Preços do Governo Federal, buscando-se outras contratações com objeto semelhante, no caso impressão monocromática A4 em impressoras com recursos de impressão e digitalização;
	b) o valor obtido foi em torno de R$ 0,13/página. Ressalte-se que a pesquisa realizada pela Selog resultou em valor de R$ 0,09 para a página impressa no item 1, entretanto, nova pesquisa realizada no Painel de Preços, com especial atenção para as características de impressora utilizada e modelo de serviço, resultou no valor em torno de R$ 0,13/página e este valor deverá balizar a negociação com a empresa contratada para a revisão do preço praticado para o item 1.
	c) Este encaminhamento deverá ocorrer juntamente com a revisão do quantitativo de equipamentos, franquia e excedente.
32.	Quanto à programação do ressarcimento dos valores pagos a maior devido ao ajuste no valor da impressão por página do item 1, que passará de R$ 0,20/página para R$ 0,13/página, o Inpe informou que, a partir do novo preço de página impressa no item 1, o Inpe deverá estabelecer junto à contratada o cronograma de ressarcimento dos valores pagos a maior por conta da redução deste valor de página impressa, devendo este ser consensual entre as partes.
33.	No tocante à programação do ressarcimento dos valores pagos a maior devido a ajuste na franquia e excedente de páginas impressas, o Inpe informou que, ao definir nova franquia, o órgão deverá estabelecer o cronograma de ressarcimento de valores pagos a maior por conta de consumo abaixo da franquia estabelecida no período. O referido ressarcimento deverá ser objeto de acordo consensual com a contratada, seguindo as orientações do Guia de Boas Práticas Orientações e Vedações para Contratação de Serviços de Outsourcing de Impressão.
34.	Por fim, o Inpe informa que as medidas ora propostas já foram objeto de duas reuniões com a contratada, empresa Simpress, ocorridas nos dias 6/12 e 7/12/2021, sendo que o envio de ofício com as propostas do Inpe para esta empresa deverá ocorrer a partir do entendimento consensual das partes, com objetivo de atender às necessidades do serviço e às orientações do TCU. E ressalta que o órgão aguarda um retorno da contratada para que se proceda à expedição formal de ofícios. Caso as negociações não logrem os resultados pretendidos, novo processo licitatório deverá ser instalado, apesar dos prejuízos iminentes que isso possa vir a acarretar.
35.	A partir das informações prestadas pelo Inpe, verifica-se que o órgão vem envidando esforços no sentido de corrigir todas as irregularidades identificadas ao longo do presente processo, mediante ajuste do valor de alguns itens do contrato ao preço de mercado, revisão do quantitativo de equipamentos, franquia e excedente e ressarcimento de valores. Contudo, todas as medidas a serem tomadas serão, de fato, efetivadas por meio de ajuste no Contrato 30/2021, mediante acordo com a empresa contratada, Simpress Comércio, Locação e Serviços Ltda., tendo em vista que as alterações propostas ultrapassam o limite de 25% definido no art. 65, inciso II, § 1º, da Lei 8.666/1993.
36.	Ressalte-se que não foram identificados indícios de má-fé dos gestores e/ou tentativa de beneficiar indevidamente terceiros com suas decisões, mormente por que, conforme informado na resposta à oitiva deste Tribunal, o Inpe se prontificou a realizar todos os ajustes necessários para a regular execução do Contrato 30/2021.
37.	Em que pesem as considerações supra, considera-se necessário determinar ao Inpe que encaminhe a este Tribunal, no prazo de sessenta dias, o termo aditivo ao Contrato 30/2021, com todos os ajustes necessários para a regular execução dessa contratação, a fim de que comprove, perante esta Corte de Contas, a efetiva implementação das medidas adotadas. E caso a contratada não aceite os ajustes propostos pelo órgão, solicita-se que o Inpe encaminhe a documentação relativa a eventual novo procedimento licitatório deflagrado para o mesmo objeto, com o efetivo saneamento das irregularidades apontadas ao longo do presente processo.
38. 	Por fim, no item 119 da instrução de peça 68, em razão da conclusão de que a ausência de uma pesquisa de preços ampla, para formação do valor de referência da contratação decorrente do PE 322/2020, resultou na contratação com alguns itens com sobrepreço, e tendo em vista a previsão de correção dos sobrepreços identificados e compensação dos valores pagos a maior nos pagamentos vincendos, considerou-se suficiente, quando da instrução de mérito, que fosse dada ciência ao Instituto Nacional de Pesquisas Espaciais de que é necessário, antes da deflagração de qualquer procedimento licitatório, realizar ampla pesquisa de preços, para formação do valor de referência da contratação, utilizando fontes diversificadas de pesquisa, tais como: contratações similares realizadas por outros órgãos ou entidades públicas, mídias e sítios eletrônicos especializados e portais oficiais de referenciamento de custos, caso existam, a fim de garantir que o valor estimado seja condizente com o valor praticado no mercado, nos termos do que dispõe o art. 15, inciso V, da Lei 8.666/1993, o art. 5º da Instrução Normativa 73/2020, que revogou a Instrução Normativa 3/2017, e a jurisprudência do TCU (Acórdão 2.149/2014-1ª Câmara, Relator Min. Walton Alencar Rodrigues; Acórdão 3452/2011-TCU-Segunda Câmara, Relator Min. Augusto Nardes, Acórdão 299/2011-TCU-Plenário, Relator Min. José Múcio Monteiro) .
39.	Feitas essas considerações, propõe-se julgar o mérito da presente representação como parcialmente procedente, com ciência, recomendação e determinação.

	F. Impacto dos Encaminhamentos Propostos

	Haverá impacto relevante na Unidade Jurisdicionada e/ou na sociedade, decorrente dos encaminhamentos propostos?
	Não

	Análise:
40.	Tendo em vista que as providências para os ajustes no Contrato 30/2021, relacionados à adequação do valor de alguns itens do contrato ao preço de mercado, revisão do quantitativo de equipamentos, franquia e excedente e ressarcimento de valores, já vêm sendo adotadas pelo Instituto Nacional de Pesquisas Espaciais - Inpe, de forma consensual com a contratada, entende-se que determinação no sentido de encaminhar ao TCU o termo aditivo ao Contrato 30/2021, com todos os ajustes necessários para a regular execução dessa contratação, não acarretará impactos na Unidade Jurisdicionada.

	G. Pedido de Ingresso aos Autos, de Informações/Vistas/Cópias, e de Sustentação oral

	Há pedido do representante de ingresso aos autos?
	Não

	Há pedido de informações/vistas/cópia do processo?
	Sim

	Análise:
41.	O pedido de informações/vistas/cópia do processo, formulado pela empresa Simpress Comércio e Locação e Serviços Ltda. (peça 34) , foi deferido mediante termo, à peça 35. 

	Há pedido de sustentação oral?
	Não

	H. Processos Conexos e Apensos

	Há processos conexos noticiando possíveis irregularidades na contratação ora em análise?
	Não

	Há processos apensos?
	Não

	I. Proposta de Encaminhamento

	42.	Em virtude do exposto, propõe-se:
42.1	conhecer da representação, satisfeitos os requisitos de admissibilidade constantes nos arts. 235 e 237, VI, do Regimento Interno deste Tribunal, e no art. 103, § 1º, da Resolução - TCU 259/2014;
42.2.	no mérito, considerar a presente representação parcialmente procedente;
42.3.	dar ciência ao Instituto Nacional de Pesquisas Espaciais - Inpe, com fundamento no art. 9º, inciso I, da Resolução - TCU 315/2020, sobre as seguintes impropriedades/falhas, identificadas no PE 322/2020, para que sejam adotadas medidas internas com vistas à prevenção de outras ocorrências semelhantes: 
	a) ausência de justificativas, no Termo de Referência, para a necessidade específica do Inpe, as quais demonstrem uma menor relação entre a demanda por impressões prevista e a quantidade de equipamentos necessários para atendimento desta demanda, em razão das características de sua estrutura física, contrariando o subitem 1.10.3 do Guia de Boas Práticas Orientações e Vedações para Contratação de Serviços de Outsourcing de Impressão, e o princípio da motivação, insculpido no art. 2º, caput, da Lei  9.784/1999;
	b) exigência de que as impressoras tivessem velocidade de impressão (páginas por minuto) superior ao que recomenda o item 2.3.6 do Guia de Boas Práticas Orientações e Vedações para Contratação de Serviços de Outsourcing de Impressão, considerando a previsão de impressões de páginas por equipamento, em afronta aos princípios da economicidade e eficiência, com potencial de elevar o valor total da contratação;
	c) ausência de ampla pesquisa de preços, para formação do valor de referência da contratação, utilizando fontes diversificadas de pesquisa, tais como: contratações similares realizadas por outros órgãos ou entidades públicas, mídias e sítios eletrônicos especializados e portais oficiais de referenciamento de custos, caso existam, a fim de garantir que o valor estimado seja condizente com o valor praticado no mercado, nos termos do que dispõe o art. 15, inciso V, da Lei 8.666/1993, o art. 5º da Instrução Normativa 73/2020, que revogou a Instrução Normativa 3/2017, e a jurisprudência do TCU (Acórdão 2.149/2014- 1ª Câmara, Relator Min. Walton Alencar Rodrigues; Acórdão 3452/2011-TCU-Segunda Câmara, Relator Min. Augusto Nardes, Acórdão 299/2011-TCU-Plenário, Relator Min. José Múcio Monteiro) .
42.4.	recomendar ao Instituto Nacional de Pesquisas Espaciais - Inpe, com fundamento no art. 11 da Resolução - TCU 315/2020, que avalie a conveniência e oportunidade de, quando da realização de novo procedimento licitatório para o mesmo objeto, seja ante a possibilidade de a empresa Simpress não concordar com os ajustes propostos no Contrato 30/2021, tendo em vista que as alterações propostas ultrapassam o limite de 25% definido no art. 65, inciso II, § 1º, da Lei 8.666/1993, seja ante o término da vigência do referido ajuste, se continuar com interesse na contratação, realize novos estudos preliminares, a fim de melhor avaliar a conveniência da adoção do modelo de outsourcing de impressão, diante das características da estrutura física do Inpe nas cidades de São José dos Campos e Cachoeira Paulista, uma vez que esse modelo é apropriado para utilização de ilhas de impressão que contemplem uma quantidade maior de usuários por equipamento, conforme disposto na alínea 'e' do subitem 1.10.2 do Guia de Boas Práticas Orientações e Vedações para Contratação de Serviços de Outsourcing de Impressão;
42.5.	deixar de dar ciência ao Instituto Nacional de Pesquisas Espaciais - Inpe, com fundamento no inciso I do parágrafo único do art. 16 da Resolução - TCU 315/2020, de que a definição do consumo (quantitativo) previsto, para estabelecer o valor da franquia dos contratos de outsourcing de impressão, deve ser resultado de um planejamento que considere as reais necessidades do órgão levando em conta toda a conjuntura, bem como deve obedecer às orientações do subitem 2.3.7 do Guia de Boas Práticas Orientações e Vedações para Contratação de Serviços de Outsourcing de Impressão (60% do consumo mensal estimado, podendo, esse percentual, excepcionalmente, oscilar entre 50% e 70%) , sob pena de a contratação se mostrar desfavorável à economicidade da aquisição, contrariando a previsão contida no art. 37 da Constituição Federal 1988, no art. 7º, § 4º, e art. 15, § 7º, II, da Lei 8.666/1993, e a Súmula TCU 177, tendo em vista que o Inpe vem adotando as providências, com vistas a adequar os quantitativos de páginas impressas às reais necessidades do órgão, e estimar o valor da franquia, objeto do Contrato 30/2021, de forma mais condizente com a realidade, melhor atendendo aos princípios da eficiência e economicidade da contratação;
42.6.	determinar ao Instituto Nacional de Pesquisas Espaciais - Inpe, com fundamento no art. 4º, inciso I, da Resolução - TCU 315/2020, que, no prazo de 60 dias, encaminhe ao TCU, o termo aditivo ao Contrato 30/2021, com todos os ajustes necessários para a regular execução dessa contratação, a fim de que comprove, perante esta Corte de Contas a efetiva implementação das medidas adotadas e, caso a contratada não aceite os ajustes propostos pelo órgão, encaminhe a documentação relativa a eventual novo procedimento licitatório deflagrado para o mesmo objeto, com o efetivo saneamento das irregularidades apontadas ao longo do presente processo;
42.7.	informar ao Instituto Nacional de Pesquisas Espaciais - Inpe e à sociedade empresária Simpress Comércio, Locação e Serviços Ltda. (CNPJ 07.432.517/0001-07) do acórdão que vier a ser proferido, destacando que o relatório e o voto que fundamentam a deliberação ora encaminhada podem ser acessados por meio do endereço eletrônico www.tcu.gov.br/acordaos; 
42.8.	arquivar os presentes autos, nos termos do art. 169, VI, do Regimento Interno/TCU, sem prejuízo de que a Selog monitore a determinação do subitem 41.6."

	É o relatório.

Fernanda Martin Del Campo Furlan (219541/OAB-SP), Luiz Carlos de Camargo Junior (267901/OAB-SP) e Frederico de Castro Borim (267880/OAB-SP), representando Simpress Comércio, Locação e Serviços S/A

Não atuou

REPRESENTAÇÃO. LICITAÇÃO. PREGÃO ELETRÔNICO. CONTRATO. SERVIÇOS DE OUTSOURCING DE IMPRESSÃO. NÚMERO EXCESSIVO DE EQUIPAMENTOS EM FACE DA DEMANDA DE PÁGINAS IMPRESSAS. ESTIMATIVAS EXCESSIVAS DE CONSUMO. INSUFICIÊNCIA DAS MEDIDAS ADOTADAS PARA REDUÇÃO DOS QUANTITATIVOS CONTRATUAIS. OITIVA DA UNIDADE JURISDICIONADA. ACOLHIMENTO DAS JUSTIFICATIVAS. PROCEDÊNCIA PARCIAL DA REPRESENTAÇÃO. DETERMINAÇÃO, RECOMENDAÇÃO, CIÊNCIA E ARQUIVAMENTO.

REPRESENTAÇÃO (REPR)

Atendidos os requisitos de admissibilidade, conheço desta representação da Secretaria de Controle Externo de Aquisições Logísticas - Selog acerca de possíveis irregularidades no Pregão Eletrônico 322/2020 e no respectivo Contrato 322/2020, celebrado pelo Instituto Nacional de Pesquisas Espaciais - Inpe com a Simpress Comércio, Locação e Serviços Ltda. para fornecimento de serviços de outsourcing de impressão, por 48 meses, ao custo total de R$ 1.717.862,40, nas unidades daquele Instituto em São José dos Campos/SP e Cachoeira Paulista/SP.
2.	Basicamente, os questionamentos feitos pela unidade técnica disseram respeito a: (i) valor da impressão preto-e-branco em impressora monocromática superior à impressão preto-e-branco em impressora colorida; (ii) valor da impressão A4 monocromática em impressora monocromática superior à mediana dos preços praticados em compras semelhantes efetuadas por outros órgãos públicos no mesmo período; (iii) realização de pesquisa de preços com base apenas em propostas de fornecedores; (iv) possível restrição à competitividade do certame em razão de exigência editalícia concernente aos atestados de capacidade técnica das licitantes; (v) quantidade excessiva de equipamentos frente à demanda de páginas impressas; (vi) elaboração de estimativas excessivas de consumo; e (vii) insuficiência das medidas inicialmente adotadas pela entidade para redução dos quantitativos contratados.
3.	Promovidas diligências e oitivas do Instituto e da contratada, a Selog acatou parte substancial das justificativas apresentadas pela unidade jurisdicionada e, em pareceres uniformes, propôs a este Tribunal, em síntese: (i) considerar a representação parcialmente procedente; (ii) dar ciência ao Inpe das falhas e impropriedades detectadas; (iii) recomendar àquele Instituto que, em futuras contratações, realize novos estudos preliminares, que melhor avaliem, à luz das peculiaridades físicas do Inpe, o modelo de contratação adotado; (iv) determinar ao Inpe o encaminhamento a esta Corte, em 60 dias, ou do aditivo contratual eventualmente celebrado para regularizar a execução da contratação em discussão ou, em caso de recusa da contratada à adequação, a documentação relativa à possível nova licitação com o mesmo objeto, com o saneamento das falhas apontadas; e (v) arquivar os autos.
4.	Acolho tais manifestações, que adoto como minhas razões de decidir.
5.	A justificativa de que a diferença de valores da impressão em preto-e-branco em impressoras monocromáticas e em impressoras coloridas se deve aos menores custos de manutenção destas últimas não pode ser aceita, pois, ainda que isso realmente ocorra, tal característica, como anotou a unidade técnica desta Corte, não seria suficiente para explicar uma diferença de preços de impressão de quase três vezes.
6.	Também não é admissível que o valor da impressão A4 seja superior à mediana dos valores praticados por outros órgãos públicos e que a pesquisa de preços não tenha abrangido e levado em conta tais contratações, já que serviços de outsourcing de impressão têm sido rotineiramente demandados por inúmeros setores da Administração Pública nos últimos anos, como se pode constatar por simples consulta ao Painel de Preços do Governo Federal.
7.	Tais diferenças de valores tornam necessária a readequação do respectivo contrato, objetivo para cuja concretização a unidade jurisdicionada já adotou providências.   
8.	Ficou afastada a possibilidade de comprometimento da competitividade do certame, dada a constatação de que o edital não exigia atestado de capacidade técnica de 50% de cada item licitado, mas atestado de que a licitante tivesse fornecido quantidade de equipamentos correspondente a pelo menos 50% do total de cada tipo de impressora especificada.
9.	Quanto ao excesso de equipamentos em face de demanda de número de páginas impressas por máquina, tal ocorrência pode ser explicada pelas características da estrutura física do Inpe, que conta com 52 prédios em São José dos Campos/SP e com 63 prédios em Cachoeira Paulista/SP, distribuídos em vastas áreas e separados por grandes distâncias.
10.	Embora justifique o grande número de equipamentos, tal peculiaridade, associada ao fato de que as velocidades de impressão dos equipamentos exigidas pelo Inpe são bastante superiores às efetivamente necessárias, torna pertinente a sugestão da Selog de ser formulada recomendação à unidade jurisdicionada para que reavalie a adequação da modalidade de contratação adotada, já que suas necessidades poderiam, eventualmente, ser melhor atendidas por outro formato de obtenção dos serviços e pela definição de requisitos técnicos menos elevados.
11.	Não procedem as justificativas da entidade para a definição de quantitativos baseada no consumo dos três anos anteriores. Além de os valores estimados terem ficado ligeiramente acima dos recomendados pelo "Guia de Boas Práticas - Orientações e Vedações para Contratação de Serviços de Outsourcing de Impressão", como demonstrou a Selog, a pandemia de Covid-19 já havia se iniciado dez meses antes de tal definição, não havia perspectivas de seu fim em curto horizonte de tempo e os servidores do Inpe já estavam em teletrabalho, com a consequente redução substancial de consumo de impressão. Com isso, tornaram-se excessivos os valores pagos a título de franquia dos equipamentos fornecidos, o que reforça a necessidade de prosseguimento dos acima mencionados esforços para readequação do contrato.
12.	Anote-se, ainda, que, diante dos questionamentos da unidade técnica do TCU acerca da insuficiência das medidas corretivas implementadas, o Inpe adotou providências adicionais e incluiu novos itens nas tratativas estabelecidas com a Simpress para correção de excessos.
13.	Registre-se, também, que, conforme avaliação efetuada pela Selog, os ajustes contratuais ora em andamento poderão levar a uma economia de cerca de R$ 900 mil ao longo dos 48 meses de vigência da contratação.
14.	Por fim, destaco que, como apontou a instrução dos autos, "não foram identificados indícios de má-fé dos gestores e/ou tentativa de beneficiar indevidamente terceiros com suas decisões".
	Com essas observações, acolho os pareceres e voto pela adoção da minuta de acórdão que submeto a este Colegiado.
	TCU, Sala das Sessões, em 15 de março de 2022.
JORGE OLIVEIRA 
Relator